【裁判字號】    97,聲判,208
【裁判日期】    980417
【裁判案由】    聲請交付審判
【裁判全文】
臺灣臺北地方法院刑事裁定             97年度聲判字第208號
聲  請  人
即 告訴 人  乙○○
代  理  人  洪維煌律師
被      告  甲○○
            丙○○
            丁○○
上列聲請人因被告等涉犯詐欺案件，不服臺灣高等法院檢察署檢
察長中華民國97年11月27日97年度上聲議字第6414號駁回聲請再
議之處分（原不起訴處分案號：臺灣臺北地方法院檢察署97年度
偵續字第526 號），聲請交付審判，本院裁定如下：
    主  文
聲請駁回。
    理  由
一、按告訴人不服上級法院檢察署檢察長或檢察總長認再議為無
    理由而駁回之處分者，得於接受處分書後10日內委任律師提
    出理由狀，向該管第一審法院聲請交付審判；又法院認為交
    付審判之聲請不合法或無理由者，應駁回之。刑事訴訟法第
    258條之1第1項、第258條之3第2項前段，分別定有明文。
二、聲請交付審判意旨略以：(一)緣被告甲○○因與亞昇建設股份
    有限公司（下稱亞昇建設公司）就坐落臺北市○○區○○段
    三小段348、349、350、351地號等土地進行合建，故有分得
    該建案名為「台大芳鄰大樓」之預售屋乙批。在營建之時，
    被告甲○○即與信國實業股份有限公司（下稱信國公司）之
    負責人即被告丙○○為行銷委託合作，由被告甲○○提供上
    開預售屋權利，信國公司負擔行銷預售屋之銷售成本，在售
    出預售屋後，兩方依每戶之買賣價金一定比例拆分。被告丁○○（更名前為蔡若萍）則為信國公司營運部襄理，負責上
    開「台大芳鄰大樓」之預售屋對外銷售事宜。查被告3 人明
    知亞昇建設公司所營建之台大芳鄰大樓其申請建築執照之設
    計圖在棟別A＋B戶1 樓部份，其平面設計僅歸劃為小型洗手
    間、陽台及側院（法定空地），伊等慮於如提供上開設計圖
    案對外行銷恐生無法順利出售之虞，竟擅行重製1 樓平面設
    計圖，將原本建築設計圖劃為陽台與側院（係屬法定空地）
    部份偽製成大面積之浴廁與廚房設計位置，將該不實之平面
    設計圖列於定型化之買賣契約中，藉以欺騙有意購買之購屋
    消費者。聲請人即告訴人乙○○於民國95年12月5 日，因誤
    信上開定型化契約附件之設計型態，誤以為該戶有良善之居
    家生活空間設計與品質，得以享受大坪數之廚房及浴廁空間
    ，方於是日經由信國公司居中行銷，與被告甲○○簽定房屋
    土地預定賣賣合約書，購買上開台大芳鄰大樓之A＋B戶1 樓
    房屋1戶，約定房屋土地總價款合計新台幣（下同）2,388萬
    元，聲請人皆依約支付價款，已達4,874,464 元（包含支付
    給亞昇建設公司之上開房屋瓦斯設備款），唯於上開建案完
    工交屋時，聲請人方發現房屋實際內觀與合約所附1 樓平面
    圖並不一致，嗣經調閱相關圖說了解，方知被告等人共謀利
    用合約書所附不實相關廚房及衛浴位置之平面圖，以騙取聲
    請人購買，藉以詐得聲請人所繳付之價款；(二)被告甲○○與
    聲請人簽立買賣合約時，上開預售屋仍在營建中，尚未完工
    ，且簽約時被告3 人皆在場等情，為被告等人所不爭執。被
    告丙○○辯稱皆按營建之圖說進行銷售，伊與被告丁○○另
    辯稱買賣合約之附表用印，係表示送聲請人廚具與衛浴設備
    云云。惟查，被告等人於本件買賣合約之附件平面圖說既為
    被告等人利用建築平面圖進行修改，又未於合約附圖為任何
    註記或說明，顯有使聲請人陷於錯誤之情。本件真正平面位
    置圖係將案爭建物右側列為陽台與法定空地，而買賣合約附
    件所使用者，卻已將真正設計圖說在右側部份擅行修改更動
    為係屬供室內實際使用空間，且可作為廚具與衛浴設備之配
    置。按建物之設計型態在室內可供使用實際坪數之多寡，攸
    關不動產市場之價值，被告等人為圖順利行銷，獲取高額不
    法賣價，明知在預售屋買賣時，建設公司營建之圖說在案爭
    建物之平面圖右側係屬為室外之陽台與法定空地，被告等人
    竟擅行修改真實圖說配置，將上開原歸戶外之陽台與法定空
    地虛偽更動為室內使用空間，可供設置為廚具與衛浴設備之
    配置，致使聲請人誤信，方高價購入案爭預售屋，被告等人
    所涉共同詐欺犯行，灼然甚明；(三)再按不動產行銷市場，如
    有涉及二次施工更動裝潢，亦皆會於買賣契約詳實載及建築
    執照所設計之平面圖，再於買賣合約條款或附件就二次施工
    責任與施工款另為約定，從未見合法行銷者竟會將建築執照
    平面位置圖變造部份位置，再附於合約中，若此行銷方式能
    予合法，市場交易秩序如何維持? 消費者與買方之權益如何
    顧及？變造平面設計圖，是否同涉變造文書罪，懇請鈞長併
    予查究！原不起訴處分雖以案爭合約所附平面圖為被告於業
    務上所製作之文書，係以自己名義提出，故未涉及偽造變造
    之問題。惟查，案爭買賣合約書第2條第2項明定房屋坐落其
    「建照號碼為臺北市政府工務局建照執照94建字第0363號如
    合約附件二」，且同於該條項訂明合約之房屋「平面圖如附
    件十一」，按依該合約記載，本件房屋買賣應為預售屋買賣
    ，故合約引用建築執照與房屋平面圖，依交易常情，消費者
    所能認知合約所附平面圖即為申請建築執照之合法建圖，而
    上開附件十一之圖面有2 紙，其一為地下層平面圖，此即為
    申請建築執照之地下層合法建圖，其二則為案爭房屋之平面
    圖，被告亦自承係擅自將合法建築平面圖加工變造為合約之
    附圖，衡於一般消費者之注意程度，始會誤為該附件十一第
    二紙之一樓平面圖即為申請建築執照之一樓平面圖，被告於
    案爭合約中係將案爭一樓平面圖作為申請建築執照之合法平
    面圖加以使用，然被告擅於該圖類上為虛偽加工更動區域，
    致使告訴人陷於錯誤而購買，顯有變造文書之犯情；(四)聲請
    人於告訴狀及補充告訴理由狀中一再申明告訴人於簽約購買
    案爭建物當時，該建物仍在施工階段，係屬預售屋買賣，當
    時並未取得使用執照，僅有建築執照，此亦為被告所不否認
    。不起訴處分理由卻遽認買賣標的之不動產已為「成屋」，
    僅建商為圖銷售順利有於牆壁及地板預留管線，聲請人於簽
    約前有查看過現場，係屬買賣不慎問題，非詐術之實施云云
    ，卻未見援舉「成屋」興建完成之日期與相關證據以論本案
    買賣簽約時已為「成屋」之情，其偵查顯難完備。又案爭買
    賣合約書附件十一之平面圖示，案爭區域之繪法皆為室內空
    間之設計平面位置，根本無法據以認定案爭區域即為戶外空
    間，故上開處分之論述理由即與卷證資料難合，顯有偵查不
    備之處。又查被告已自承案爭合約之平面圖確實有擅自修正
    ，且與建築執照同列為預售屋買賣之附件，按上開情事應已
    評估為確有詐術之實施，原不起訴處分所指聲請人在簽約時
    建物興建至何程度，依合約附件平面圖是否得以容易查覺案
    爭區域乃屬戶外增建範圍，此為評估聲請人是否有「陷於錯
    誤」之詐欺罪構成要件部份，惟查被告等人辯解於買賣當時
    確有向聲請人明確告知合約平面圖案爭區域係屬法定空地與
    陽台乙事，並未提出積極證據以供查明被告之辯解為實，原
    不起訴處分理由遽以聲請人於簽約實曾到現場一次，即論以
    聲請人應審慎評估、不可能因仲介人員之吹噓而購買，然此
    為聲請人在現場注意情狀問題，與聲請人是否有陷於錯誤乙
    情顯難相合，且若如此論斷得為適法，豈非鼓勵不肖業者盡
    量非法行銷，一旦有糾葛，皆屬消費者不小心所致，則市場
    交易安全如何顧全？(五)本次高等法院檢察署處分書雖駁回再
    議之聲請，惟查，被告等人於偵查中自承聲請人於簽約前僅
    到工地現場一次，且該現場已作初步之裝潢供作樣品屋展示
    ，故聲請人於工地現場所看到之當初樣貌究為如何，本應再
    為查究，然原處分卻未如此探究，反以建築物已營建初有成
    型即遽論聲請人未能每事質疑，每項皆令賣方提供資料核對
    ，未能小心比對先前曾看過一次現場與買賣合約附圖之不同
    ，買方即應自行負責，反而賣方不須就變造建築平面圖用於
    買賣合約附件中之行為負擔任何責任，如此論斷實有違常情
    。又被告等人於偵查中自承於聲請人前往工地現場看屋時，
    案爭區域已留有管線，核與聲請人所述當時僅知案爭區域為
    室內使用空間可作浴廁使用故有管線，無人告知該區域為陽
    台與法定空地乙情本為相符，臺灣高等法院檢察署處分理由
    所述二次施工，衡情如有公共設施須另為二次施作使用，建
    商或賣方多會另行出具乙份二次施工同意書由買方簽名確認
    ，以明權利義務份際，然本案至今，賣方始終無法提出所謂
    買方有同意二次施工之同意書，卻反以該情事遽為不利於聲
    請人之論斷，其論述顯違證據與論理法則。再者，本案所爭
    執者為賣方利用不實之平面圖，使買方誤認案爭區域為室內
    使用空間，買方因而受欺購買，然上開處分卻以買賣面積無
    差異與買價過低等情事為由為不利於聲請人之論斷。然聲請
    人於看屋與其後簽約時，皆未要求丈量建物內部空間，且當
    時仍在營建中亦不適丈量，核面積該項情事與聲請人主張被
    告等人利用不實平面圖騙取聲請人購買乙事無關，處分書中
    遽予如此論述，委令聲請人不明。又案爭不動產買賣單價偏
    低係被告等人之辯解敘述，非聲請人之陳述，原處分稱「此
    為雙方所不否認之事項，實令聲請人憤怒難平，不得敢問此
    段說法源自何處？(六)又被告等人於告訴人甫發現與追究其詐
    欺犯行之時，被告等人立即將案爭不動產辦理移轉登記給他
    人，即被告等人根本無移轉案爭不動產產權給告訴人之意，
    卻於偵查中一再辯稱待日後將案爭位置贈品裝設後，再將案
    爭不動產交付給告訴人，且於偵查中從始至終未告知告訴人
    已將案爭不動產辦理所有權移轉登記給他人乙事，被告等人
    涉及二重買賣詐欺，其騙取之手段，委實令人難以接受。嗣
    經聲請人請領謄本後，再至案爭不動產拍照，現場有對外公
    告轉售，被告等人明知聲請人已繳付自備款400 餘萬元，僅
    餘銀行貸款部分尚未撥交，於聲請人查知被告有詐欺等犯行
    甫於追究時，竟立即移轉產權給他人，益明被告等人確實有
    本案之犯行，為此請求准予交付審判等語。
三、本件聲請人雖以前揭理由認被告甲○○、丙○○、丁○○（
    下稱被告等3 人）涉犯詐欺、偽造文書等罪嫌，而向本院聲
    請交付審判。惟按犯罪事實應依證據認定之，無證據不得認
    定犯罪事實，刑事訴訟法第154條第2項定有明文；又告訴人
    之告訴，係以使被告受刑事訴追為目的，是其陳述是否與事
    實相符，仍應調查其他證據以資審認；而犯罪事實之認定，
    應憑證據，如未能發現相當證據，或證據不足以證明，自不
    能以推測或擬制之方法，以為裁判基礎；另認定不利於被告
    之事實，須依積極證據，苟積極證據不足為不利於被告事實
    之認定時，即應為有利於被告之認定，更不必有何有利之證
    據（最高法院52年台上字第1300號、40年台上字第86號及30
    年上字第816 號判例意旨足資參照）。再者，刑事訴訟法第
    258條之1規定告訴人得向法院聲請交付審判，係新增對於「
    檢察官不起訴或緩起訴裁量權」制衡之一種外部監督機制，
    法院僅就檢察官所為不起訴或緩起訴之處分是否正確加以審
    查，以防止檢察機關濫權，依此立法精神，同法第258條之3
    第3 項規定法院審查聲請交付審判案件時「得為必要之調查
    」，其調查證據之範圍，自應以偵查中曾顯現之證據為限，
    不得就告訴人新提出之證據再為調查，亦不得蒐集偵查卷以
    外之證據，否則將與刑事訴訟法第260 條之再行起訴規定，
    混淆不清。是法院於審查交付審判之聲請有無理由時，除認
    為不起訴處分書所載理由違背經驗法則、論理法則或其他證
    據法則，否則不宜率予裁定交付審判（法院辦理刑事訴訟案
    件應行注意事項第134 項參照）；且法院裁定交付審判，即
    如同檢察官提起公訴，使案件進入審判程序，是法院裁定交
    付審判之前提，必須偵查卷內所存證據已符合刑事訴訟法第
    251條第1項規定「足認被告有犯罪嫌疑」檢察官應提起公訴
    之情形，亦即該案件已跨越起訴門檻，若需再為起訴審查，
    則易生裁判矛盾並造成訴訟遲延。縱或法院對於檢察官所認
    定之基礎事實有不同判斷，但如案件仍須另行蒐證偵查始能
    判斷應否交付審判者，因交付審判審查制度並無如同再議救
    濟制度得為發回原檢察官續行偵查之設計，法院仍應依同法
    第258條之3 第2項前段規定，以聲請無理由裁定駁回。
四、本件被告等3 人雖坦承告訴人有購買本件不動產，並支付部
    分款項等事實，惟均堅詞否認其有何詐欺、偽造文書等犯行
    ，被告甲○○辯稱：是告訴人於下訂時，私下要求被告丙○○、丁○○贈送馬桶等設備，與我無關；我在建照圖下來時
    ，有跟建商說廁所幫我做在側院法定空地，建商有幫我把管
    路埋好，叫我自己施工。簽約當天我有和告訴人之妹黃琪寶
    講，如果以後覺得不滿意，可以把廁所移到外面去等語。被
    告丙○○、丁○○均辯稱：因告訴人下訂時，要求贈送馬桶
    等設備，為了將馬桶等設備在圖上找個位置擺放，而交由伊
    胞妹蔡淑君將之繪在建造執照核定平面圖上之陽台及側院等
    室外空間上，再貼在合約書上等語。經查：
  (一)甲○○等6 名地主前與亞昇建設公司簽訂合建契約，由甲○○等6名地主提供坐落臺北市○○區○○段三小段348、349
    、350、351地號等土地進行合建。其後被告甲○○於95年9
    月27日與信國公司（負責人為被告丙○○）簽訂房地產銷售
    代理合約書，由被告甲○○委託信國公司就其上開合建所分
    得且興建中之A＋B棟1 樓店鋪（原建物門牌號碼為臺北市○○區○○路1段151、153、153號，案名為「台大芳鄰」）辦
    理銷售業務，代理銷售期間自95年10月15日起至96年1 月31
    日止。嗣告訴人於95年12月5 日前某日前往工地現場看屋，
    並由信國公司職員即被告丁○○接洽，告訴人乃於95年12月
    5 日與被告甲○○就上開房、地簽訂買賣契約書（被告丙○○、丁○○均在場），告訴人迄至發生本案糾紛止（最末張
    支票之票載發票日為96年2月5日），已支付4,874,464 元價
    金，而上開建物並已於96年3 月22日取得使用執照等情，業
    經告訴人指訴在卷，並為被告甲○○等3 人自承屬實，復有
    合建契約書、房地產銷售代理合約書、臺北市政府營利事業
    登記證（信國公司）、房屋土地預訂買賣契約書、信用卡人
    工簽帳單、支票、建築物使用執照等書證在卷為憑。
  (二)告訴人雖指訴被告等3人「擅行重製」1樓平面設計圖，將原
    本建築設計圖劃為陽台與側院（係屬法定空地）部分偽製為
    大面積之浴廁與廚房，並將該不實之平面設計圖附於買賣契
    約中，使告訴人誤信房屋之設計型態，得以享受大坪數之廚
    房及浴廁空間，而認被告等3 人涉有詐欺、偽造文書等罪嫌
    。然按刑法第339條第1項詐欺罪之成立，以意圖為自己或第
    三人不法所有，以詐術使人將本人或第三人之物交付為要件
    。所謂以詐術使人交付，必須被詐欺人因其詐術而陷於錯誤
    ，若其所用方法，不能認為詐術，亦不致使人陷於錯誤，即
    不構成該罪，最高法院著有46年台上字第260 號判例可資參
    照。經查，告訴人於檢察事務官詢問時固陳稱：變更之事（
    按：指將室外之陽台與法定空地變更為廚房與衛浴設備）是
    丁○○主動跟我說的，如果沒有跟我提可以做這種變更，我
    就不會買等語（見97年9 月24日檢察事務官詢問筆錄，97年
    度偵續字第526 號卷第33頁），惟此情為被告丁○○所否認
    ，此外復查無其它證據佐實（就告訴人所指經「變造」之平
    面設計圖部分，亦屬告訴人片面指訴。被告丙○○、丁○○
    所辯告訴人於下訂時要求贈送馬桶，而將馬桶等設備繪在平
    面圖上等情，雖亦屬於被告丙○○、丁○○等人之片面辯詞
    ，惟購屋者向賣方要求贈送衛浴設備，於情理上並非不可能
    發生之情事，至於將此贈送設備一事加註於契約條文上或將
    設備直接繪於平面設計圖上，基於私法自治原則，均無不可
    ），是告訴人指訴上情是否與事實相符，已非無疑；且依買
    賣契約書第3條第2款約定：「本戶房屋買賣面積共約43.42
    坪，包含主建物（室內及機電空間）面積約計30.70 坪，附
    屬建物面積（如陽台、雨遮）約計5.29坪，共用部分(一)（當
    層梯間、梯廳）持分面積約計零坪，共用部分(二)（當棟公共
    ）持分面積約7.43坪。上述面積不含汽車停車空間持分面積
    和露台面積（詳如附件(十一)）」（所指附件(十一)係指地下一層平
    面圖及一層平面圖《即告訴人所指經「變造」之一樓平面圖
    》），並未就法定空地一事有何特別約定，且上開建物完成
    後，其登記面積（含臺北市○○區○○路1 段151、153號兩
    戶）亦為43.42坪（主建物一層面積共為30.89坪，附屬建物
    《用途為陽台、雨遮》面積共為5.10坪，共用部分面積共為
    7.43坪，以上採四捨五入法計算），此有建物所有權狀在卷
    可考，可見完工後之建物，不論就實坪部分或共用部分，均
    與買賣契約書之約定相符；更何況，縱令告訴人所指法定空
    地部分，依原始平面圖（即告訴人所指「真正」之平面圖）
    所載，亦屬於約定專用部分，並不礙於告訴人之正常使用，
    是本件尚難認被告等3 人有何詐欺之情事。又告訴人與被告
    丙○○、丁○○間就贈送衛浴設備一事有所口頭約定並繪於
    平面圖上乙節，既屬可能之事，已如前述，自難以遽論被告
    丙○○、丁○○有何「擅行重製」1 樓平面設計圖之舉，遑
    論被告甲○○就此部分「犯行」與被告丙○○、丁○○有犯
    意聯絡或行為分擔之情，依卷內事證亦無法認定。
  (三)至告訴人所舉被告等3 人將上開房、地二重買賣，顯然無移
    轉案爭不動產產權給告訴人之意一節，查告訴人早已於96年
    6 月30日寄發存證信函給被告甲○○表明「依法撤銷」95年
    12月5 日簽訂之房屋土地預定買賣合約，並委請洪維煌律師
    發函要求被告周信雄、丙○○於96年7 月17日前往律師事務
    所協商本件爭議等情，有郵局存證信函、五翰聯合法律事務
    所函附卷可佐，則被告甲○○眼見告訴人無意購買前開房、
    地而另尋買主，並於96年10月24日以買賣為登記原因，將之
    移轉登記給他人（此有告訴人所提建物登記第二類謄本、異
    動索引在卷可查）實屬事理之常，自難據此情而反推被告等
    3 人有告訴人所指訴之詐欺、偽造文書犯行。
五、綜上所述，本件聲請人雖執首揭理由認被告等3 人涉有詐欺
    、偽造文書罪嫌，而向本院聲請交付審判，惟就全案卷證資
    料觀之，並未發現有何其他積極之證據足以證明被告等3 人
    確有聲請人所指述之犯行，原不起訴處分就聲請人於偵查中
    所提出之告訴理由及證據予以斟酌後，以被告等3 人犯罪嫌
    疑不足為不起訴處分，聲請人提起再議，經臺灣高等法院檢
    察署檢察長敘明法律上之理由予以指駁，而駁回再議之聲請
    ，並無不合，其所載證據取捨及事實認定之理由，雖與本院
    稍有不同，惟並無違背經驗法則與論理法則之情事，聲請交
    付審判意旨猶執前詞認定被告等3 人涉有刑責，自仍未達於
    起訴之門檻甚明，本件交付審判之聲請為無理由，應予駁回
    。
六、依刑事訴訟法第258 條之3第2項，裁定如主文。
中    華    民    國    98    年    4     月    17    日
                  刑事第四庭    審判長法  官  郭惠玲
                                      法  官  呂政燁
                                      法  官  李明益
以上正本證明與原本無異。
本裁定不得抗告。
                                      書記官  劉穗筠
中    華    民    國    98    年    4     月    17    日


司法院資訊處製作；財團法人民間司法改革基金會備份。
